臺灣彰化地方法院刑事判決
110年度自字第9號
自  訴  人  劉鴻偉
自訴代理人  潘仲文律師
被      告  林長青  （年籍不詳，曾任職於內政部國土測繪中

            謝子健  （年籍不詳，曾任職於彰化縣北斗地政事

上列被告因偽造文書案件，經自訴人提起自訴，本院判決如下：
    主  文
本件自訴不受理。
    理  由
一、自訴意旨略以：被告甲○○、丙○○分別為任職於內政部國土測
    繪中心及彰化縣北斗地政事務所之公務員，緣自訴人乙○○先
    前曾就名下坐落彰化縣○○鄉○○段000○000○000地號土地（下
    合稱系爭土地）向本院提起請求確認界址民事訴訟（本院北
    斗簡易庭受理案號為106年度斗簡字第269號，下稱甲案，上
    訴審案號為本院108年度簡上字第1號），甲案一審先後訂於
    民國106年4月19日及同年11月22日前往系爭土地現場進行履
    勘測繪，而內政部國土測繪中心均指派被告甲○○到場協助測
    繪；詎被告甲○○竟各基於公務員登載不實公文書之犯意，均
    未依甲案承辦法官現場指示劉教座（即自訴人在甲案委任之
    訴訟代理人，乃係自訴人之父）所指界址進行鑑測，而先後
    將與現況不符之測量內容登載於內政部國土測繪中心106年6
    月19日測籍字第1060600261號函所附鑑定書及鑑定圖（下稱
    第一次鑑定資料），及同中心106年12月27日測籍字0000000
    000號函所附補充鑑定書及補充鑑定圖（下稱第二次鑑定資
    料）上；其後被告丙○○於109年1月2日前往系爭土地複丈時
    ，明知被告甲○○所製作第一、二次鑑定資料內容均與現況不
    符，竟基於公務員登載不實公文書犯意，逕將第一、二次鑑
    定資料之不實內容登載於彰化縣北斗地政事務所土地複丈結
    果通知書上；被告2人上述行為皆足生損害於地政機關對土
    地管理之正確性及自訴人之財產權益，因認其2人均犯刑法
    第213條公務員登載不實公文書罪等語。
二、按犯罪之被害人得提起自訴，刑事訴訟法第319條第1項本文
    定有明文，故必須因犯罪而被害之人始得提起自訴，反之則
    不得提起自訴，乃當然之解釋，又該條項所稱「犯罪之被害
    人」，以犯罪當時直接被害之人為限。而參諸刑法第213條
    公務員登載不實公文書罪係以足生損害於公眾或他人為犯罪
    構成要件，立法目的即在保護公務機關公文書正確性及公信
    力之公法益，兼及保護因該公文書反於事實記載而受損害之
    個人法益。故依前引自訴意旨所載被告2人之犯罪事實倘若
    成罪，則對於系爭土地有所有權之自訴人確有可能因鑑測數
    據之短少錯誤而直接導致其財產權益受損，揆諸前揭說明，
    雖本件欲訴追被告2人之罪名為公務員登載不實公文書罪，
    自訴人仍屬犯罪被害人而為得提起自訴之適格權利人，先予
    敘明。
三、次按自訴狀應記載被告之姓名、性別、年齡、住所或居所，
    或其他足資辨別之特徵，刑事訴訟法第320 條第2 項第1 款
    定有明文，此乃法律上必備程式。而所謂「足資辨別之特徵
    」，必須客觀形式上不經實體調查即得知悉自訴人所指訴之
    對象始可。經查，自訴人對被告2人提起本件自訴，僅於自
    訴狀上記載該2人之姓名及任職單位，此外並未併同記載被
    告2人之性別、年齡、住所或身分證統一編號等資訊；而經
    本院以姓名為條件查詢戶役政資料結果，全國名為「甲○○」
    、「丙○○」之人各有132筆及7筆資料，有個人基本資料查詢
    結果存卷可佐（自字卷證物袋內）。則自訴人所指訴對象究
    係何人，固無從徒以被告姓名予以特定，然自訴狀既已同時
    載明其等之任職單位，復有卷附爭訟過程相關文書可資相互
    對照（詳自字卷第37頁，於彰化縣北斗地政事務所定期通知
    書上有記載測量員姓名為「丙○○」；另臺灣彰化地方檢察署
    107年度他字第2190號卷第9頁中，內政部國土測繪中心函文
    副本有寄送予「甲○○副隊長」），堪認自訴人就欲訴追之對
    象除姓名外，已記載其他足資辨別之特徵，則此部分自訴程
    式業已具備。
四、再者，同一案件經檢察官依刑事訴訟法第228 條規定開始偵
    查者，不得再行自訴；但告訴乃論之罪，經犯罪之直接被害
    人提起自訴者，不在此限。又不得提起自訴而提起者，應諭
    知不受理之判決，且得不經言詞辯論為之，同法第323 條第
    1 項、第334 條及第307 條分別定有明文。其中第323條第1
    項立法理由即揭示：「為避免利用自訴程式干擾檢察官之偵
    查犯罪，或利用告訴，再改提自訴，以恫嚇被告，同一案件
    既經檢察官依法開始偵查，告訴人或被害人之權益當可獲保
    障，爰修正第一項檢察官『依第二百二十八條規定開始偵查』
    ，並增列但書，明定告訴乃論之罪之除外規定」等語。故本
    規定之立法目的，旨在限制自訴，防杜同一案件重複起訴之
    雙重危險，及避免同一案件經不起訴復遭自訴之訴訟結果矛
    盾（最高法院101年度台上字第2404號判決意旨參照）。而
    所謂「開始偵查」，係指檢察官依同法第228 條之規定，經
    告訴、告發、自首或其他情事知有犯罪嫌疑而開始偵查者而
    言。至於檢察機關之分案，雖區分為「偵字案」、「他字案
    」或「相字案」等，然僅為其內部事務分配之方式，並無礙
    於業已開始偵查之效力。又「同一案件」，係指所訴兩案被
    告相同，被訴之犯罪事實亦屬同一而言（最高法院106年度
    台上字第3599號判決意旨足資供參）。再者，同一案件於檢
    察官開始偵查後，嗣縱因認有犯罪嫌疑而提起公訴，或認犯
    罪嫌疑不足等情而處分不起訴，抑或依據臺灣高等檢察署所
    屬各地方檢察署及其檢察分署辦理他案應行注意事項之規定
    而簽請報結，均屬檢察官開始偵查後之狀態，對於上開規定
    就自訴之提起所設之限制，不生影響，故法院自得依同法第
    323條第1項、第334條之規定判決自訴不受理（最高法院108
    年度台上字第3904號判決意旨參照）。
五、自訴人固指述被告2人涉有上開罪嫌而提起本件自訴，然查
    ：
　㈠劉教座前於107年8月16日曾向臺灣彰化地方檢察署遞送刑事
    告發狀，將被告甲○○列為嫌疑人之一（另二名嫌疑人則為彰
    化縣北斗地政事務所承辦人楊宏達、彰化縣政府地政處處長
    劉坤松），告發事實略以：系爭土地中之315地號土地經分
    割後面積短少225平方公尺，然同段342地號土地之面積反而
    增加224平方公尺，顯見界址有誤，自訴人乃於106年3月6日
    向本院北斗簡易庭提起甲案之訴，經承辦法官訂於同年11月
    22日前往現場會勘，並通知內政部國土測繪中心派員到場，
    然該中心以不實鑑定圖函覆，已觸犯偽造文書罪（後陳明所
    犯法條為刑法第213條）事證明確，且同中心藉故收取測量
    費用涉嫌圖利，另涉同法第129條瀆職罪嫌等語，並檢附第
    一、二次鑑定資料為告發狀證據。案經臺灣彰化地方檢察署
    分案為107年度他字第2190號案（下稱乙案）後，最後由承
    辦檢察官以：告發人未具體說明鑑定測量之不實內容為何，
    復未能說明該些嫌疑人有何具體犯行導致涉有瀆職、偽造文
    書、圖利等罪嫌為由，於107年8月23日逕行簽結，並將簽結
    意旨以107年9月3日彰檢玉實107他2190字第1079001288號書
    函函覆劉教座等節，業經本院調取乙案卷證核閱屬實。
　㈡其後劉教座再度於109年6月22日向法務部調查局提出告發函
    及口頭檢舉，內容略為：系爭土地因先前重測後面積大為短
    少，顯見重測後之界址有誤，自訴人乃具狀訴請本院確認界
    址（即甲案），惟內政部國土測繪中心經法院囑託辦理測量
    後竟接續提出不符事實之圖說，迄至送往彰化縣北斗地政事
    務所執行時，始經該所承辦人曹雯茹等人發現測量人員未依
    現場會勘位置實施測量，故內政部國土測繪中心人員甲○○涉
    嫌登載不實等語。法務部調查局彰化縣調查站（下稱彰化縣
    調站）乃於109年7月2日通知劉教座製作筆錄，劉教座當時
    係指稱：被告甲○○故意偽造不實圖說，亦即並未依照會勘實
    況測量，復未依照法官委託事項計算面積等情。其後劉教座
    復於109年7月23日主動前往彰化縣調站檢舉告發被告丙○○涉
    有刑法變造文書罪章之嫌，告發事實略為：北斗地政事務所
    於甲案判決確定後，因應變更登記事宜派遣被告丙○○前往複
    丈，然其複丈時並未依照甲案判決的界址進行，漏列42平方
    公尺之面積等語。案經彰化縣調站綜合相關事證調查結果，
    認定受法院囑託測量之被告甲○○及依確定判決執行測量業務
    之被告丙○○查無涉犯不法之具體事證，乃依最高檢察署函旨
    以109年10月28日彰肅字第1096256670號函，檢附相關證據
    資料報告臺灣彰化地方檢察署，經該署分案為109年度他字
    第3077號案（下稱丙案）後，嗣由承辦檢察官以：經彰化縣
    調站調查後，認告發人之自身主張先前已為法院判決所不採
    ，證人曹雯茹證述內容亦無告發意旨所稱北斗地政事務所人
    員認為圖說顯與事實不符之情事，故告發人對依法執行公務
    之公務員申告未檢具實據以實其說等節為由，於109年11月1
    2日逕行簽結，並將簽結意旨以109年11月24日彰檢錫智109
    他3077字第1099045551號書函函覆劉教座等節，同經本院調
    取丙案卷證確認無誤。
　㈢經細繹前述乙、丙案告發意旨及本案自訴意旨暨各案件所附
    證據資料可知，成案較早之乙案告發意旨雖未具體指摘被告
    甲○○與其餘兩名嫌疑人各自涉犯之犯罪事實為何，然已有初
    步敘及第一、二次鑑定資料內容不實之主要情節；其後劉教
    座於丙案當中則明確告發被告甲○○、丙○○2人，與本案提起
    自訴之訴追對象人別相同，加以丙案告發及訴追之犯罪事實
    均為被告甲○○在甲案審理過程中提出內容不實之圖說（即第
    一、二次鑑定資料），及被告丙○○執行複丈職務時所論列之
    土地面積數據不實，所提證據資料亦屬共通，則丙案雖非經
    自訴人提告開啟偵查，而係由劉教座進行告發，然欲訴追之
    罪名（刑法第213條公務員登載不實公文書罪）既非告訴乃
    論之罪，仍堪審認丙案與本案自訴之犯罪事實乃屬同一案件
    無訛；此觀自訴狀上亦記載：先前曾就上開犯罪事實向臺灣
    彰化地方檢察署提出告發，然均遭簽結，自訴人因認尚存有
    諸多疑點並有未盡調查之處，且對自訴人財產權益影響甚鉅
    ，爰依法委請律師提起自訴等語（自字卷第8頁）自明。而
    丙案前經劉教座向法務部調查局告發檢舉後，偵查機關業已
    於109年7月20日通知告發意旨所敘及之證人曹雯茹（彰化縣
    北斗地政事務所職員）到案製作筆錄，此有該份調查筆錄附
    於丙案偵查卷宗可稽，堪認丙案確已有開始進行實質偵查。
    再細繹該名證人所製作之調查筆錄可知，確實有針對劉教座
    所告發內政部國土測繪中心人員甲○○未依現場會勘位置實施
    測量一節予以詢問，而此際彰化縣調站人員雖未對證人曹雯
    茹具體問及被告丙○○涉案細節，然被告丙○○遭訴之事實既與
    被告甲○○涉犯部分一脈相承（均是關係到圖說究竟有無事實
    不符之認定），復有證據共通之情形，應堪審認詢問證人曹
    雯茹之偵查作為亦已涵蓋對被告丙○○遭訴事項之調查。揆諸
    前揭說明，丙案最終雖係以簽請報結方式結案，仍無礙於同
    一犯罪事實在自訴人提起本件自訴前檢察官已開始偵查之認
    定。
六、綜上所述，本案對被告2人提起自訴所涉犯罪事實及罪名既
    非告訴乃論之罪，且自訴人提起自訴之時間顯在丙案檢察官
    開始偵查之後，則自訴人再就同一事實提起本案自訴，於法
    顯有未合，乃屬不得提起自訴而提起之情形。此節於本院合
    法傳喚自訴人、自訴代理人到庭表示意見後，嗣經自訴人暨
    自訴代理人具狀陳述：對於本案可能有刑事訴訟法第323條
    第1項本文之情事沒有意見，經閱卷討論後認已無對被告2人
    提起本件自訴之必要，要撤回本案自訴等語在案（自字卷第
    69頁），然因本件並非刑事訴訟法第325條第1項所示得撤回
    自訴之案件類型（須為告訴或請求乃論之罪），爰不經言詞
    辯論，逕為不受理之判決。
據上論斷，應依刑事訴訟法第323條第1項本文、第334條、第343
條、第307條，判決如主文。
中　　華　　民　　國　　110 　年　　12　　月　　28　　日
                  刑事第二庭  審判長法  官  葉明松
                                    
　　　　　　　　　　　　　　　　    法  官  王祥豪
                                    
　　　　　　　　　　　　　　　　    法  官  陳薏伩
以上正本證明與原本無異。
如不服本判決應於收受判決後20日內向本院提出上訴書狀，並應
敘述具體理由。其未敘述上訴理由者，應於上訴期間屆滿後20日
內向本院補提理由書（均須按他造當事人之人數附繕本） 「切
勿逕送上級法院」。　
中　　華　　民　　國　　110 　年　　12　　月　　28　　日
                                    書記官　林曉汾